臺灣高等法院高雄分院民事判決　　　　93年度勞上易字第13號
上　訴　人　戊○○
　　　　　　己○○
上列二人共同
訴訟代理人　林維毅律師
複代理人　　范仲良律師
　　　　　　劉思龍律師
上　訴　人　統聯汽車客運股份有限公司
　　　　　　　　　　　設台北縣三重市○○路○段73號
法定代理人　乙○○　　住台北縣三重市○○路○段73號
訴訟代理人　丙○○　　住臺北縣三重市○○路○段73號
　　　　　　丁○○　　住臺北縣三重市○○路○段73號
　　　　　　甲○○　　住臺北縣三重市○○路○段73號
上列當事人間請求給付加班費事件，上訴人對於民國93年4 月30
日臺灣高雄地方法院91年度勞訴字第75號第一審判決提起上訴，
本院於94年7月14日言詞辯論終結，判決如下：
    主  文
原判決關於命統聯汽車客運股份有限公司給付戊○○、己○○部
分及其假執行之宣告，暨其訴訟費用之裁判，均廢棄。
上開廢棄部分，戊○○、己○○在第一審之訴及假執行之聲請駁
回。
戊○○、己○○之上訴均駁回。
第一、二審訴訟費用由戊○○、己○○負擔。
    事實及理由
一上訴人戊○○、己○○起訴主張：戊○○自民國85年6 月25日
  起至89年7 月24日止、己○○自88年1 月11日起至89年10月12
  日止，分別任職上訴人統聯汽車客運股份有限公司（下稱統聯
  公司）駕駛，每日平均加班時數均有5 小時，以伊等投保薪資
  為新臺幣（下同）33,300元計算平日每小時工資額，並扣除每
  月固定休假日4 日後，統聯公司應每月給付之加班費為27,657
  元，惟統聯公司計算加班費時，未將假日津貼、逾時津貼、功
  績獎金、安全獎金及載客獎金等計入工資後，按該工資總額核
  給加班費，即以每日本薪406.5 元計算加班費，每月發給之加
  班費僅為5,725 元，其每月均短少加班費21,932元，伊等分別
  以受僱於統聯公司49、21個月期間計算短發之加班費各為1,07
  4,668 元、460, 572元等語，爰依兩造之勞動契約，求為判決
  ：(一)統聯公司應各給付戊○○、己○○1,074,668 元、460,57
  2 元，及均自起訴狀繕本送達翌日即91年9 月10日起至清償日
  止，按年息5%計算之利息。(二)願供擔保，請准宣告假執行。（
  原審判決統聯公司應各給付戊○○、己○○182,630 元、109,
  578 元，及法定遲延利息，兩造均就其敗訴部分上訴）戊○○
  於本院審理中減縮請求自86年8 月30日起至89年7 月24 日 離
  職時止之35個月加班費，於本院聲明：(一)原判決關於駁回戊○
  ○、己○○後開第二項之訴部分廢棄。(二)該廢棄部分，統聯公
  司應再給付戊○○584,990 元，己○○350,994 元，及均自起
  訴狀繕本送達翌日起至清償日止，按年息5%計算之利息。(三)統
  聯公司之上訴駁回。
二上訴人統聯公司則以：戊○○、己○○薪資所得中功績獎金實
  質上為延長工時加給，與載客獎金，假日津貼及安全獎金等依
  法原均不得採為計算加班費之依據，戊○○、己○○任職期間
  ，對依薪給辦法給付之薪資及加班費等內容及計算基礎，未異
  議並按月領取，應視為兩造間就薪資核給方式業已達成合意。
  其等於離職後始對此表示異議，有違誠信原則。伊給付加班費
  計算方式有兩種，87年12月前以逾時津貼及功績獎金合併給付
  ，自88年1 月以後，將上開逾時津貼及功績獎金合併為延長工
  時加給，伊給付之加班費已優於勞動基準法之規定，其等自均
  不得再行請求等語置辯。於本院聲明：(一)原審判決不利於統聯
  公司之部分廢棄。(二)上開廢棄部分，戊○○、己○○在第一審
  之訴及假執行之聲請均駁回。(三)戊○○、己○○之上訴駁回。
三戊○○、己○○主張：戊○○自85年6 月25日起至89年7 月24
  日止、己○○自88年1 月11日起至89年10月12日止，分別受僱
  於統聯公司擔任大客車駕駛員之職務。其等於任職期間之勞工
  保險投保金額均為33,300元，惟統聯公司均以每日本俸406.5
  元（即每月本俸12,195元）計算加班費（逾時津貼及延長工時
  加給），戊○○、己○○則每月受領5,725 元之加班費，另戊
  ○○、己○○每月基本薪資加計各種獎金及加班費後，都可以
  領取33,300元以上之薪資等情，為兩造所不爭執（見本院卷第
  137 頁、第167 頁、第21 3頁），復有兩造不爭執其真正之勞
  工保險局被保險人勞工保險卡2 紙影本在卷足稽（見本院卷第
  138 頁、原審法院91年雄勞調字第37號卷第11頁至第12頁），
  自堪認戊○○、己○○之主張為真實，惟統聯公司以前開情詞
  置辯，是以本件爭點為：(一)戊○○、己○○於離職前均領取統
  聯公司核發之加班費，是否可排除勞動基準法第24條所定加班
  費給付標準？(二)戊○○、己○○領取載客獎金、假日津貼、安
  全獎金、功績獎金及延長工時加給，是否應列入平日工資？(三)
  統聯公司給付之加班費是否低於勞動基準法第24條第1 、2 款
  之規定？
四戊○○、己○○於離職前均領取統聯公司核發之加班費，是否
  可排除勞動基準法第24條所定加班費給付標準？
(一)按勞動基準法係為保障勞工權益而規定最低標準之勞動條件，
  此觀勞動基準法第1 條前段規定意旨自明。是以，勞動基準法
  具有社會強制之性質，自得排除低於最低勞動條件之勞雇雙方
  合意。
(二)經查：本件兩造所訂之勞動契約中「薪給辦法」，固就本俸、
  加班費即延長工時加給之給付標準有所約定，此有兩造不爭執
  其真正之勞動契約書2 份、薪給辦法1 份等影本在卷可憑（見
  原審卷(一)第56頁至第57頁、第61頁至第64頁），惟如該薪給辦
  法有違反勞動基準法關於加班費給付之規定，則縱統聯公司與
  戊○○、己○○就本俸、加班費給另有約定，但如有違勞動基
  準法強制規定之部分即屬無效，此並不因統聯公司每月給付薪
  資總額已超過法定最低基本工資，或戊○○、己○○於任職期
  間對此均無異議而有差別。因勞動基準法第21條定有基本工資
  、第24條各款規定之加班費給付，係最低給付標準，如戊○○
  、己○○收受之加班費係以低於基本工資之金額計算而與上開
  標準不符，則戊○○、己○○主張依勞動基準法之規定請求給
  付不足之加班費，並無違誠信原則，先予敘明。
五戊○○、己○○領取載客獎金、假日津貼、安全獎金、功績獎
  金及延長工時加給，是否應列入平日工資？
(一)按勞動基準法第2 條第3 款規定：工資謂勞工因工作而獲得之
  報酬；包括工資、薪金及按計時、計日、計月、計件以現金或
  實物等方式給付之獎金、津貼及其他任何名義之經常性給與均
  屬之。故凡某種給與係屬工作上之報酬，在制度上有經常性者
  ，自為勞動基準法所規定之工資。又同法第24條規定延長工作
  時間之工資係按平日每小時工資額予以計算加給，是以加班費
  之計算自應以勞工平日每小時因工作而獲得之經常性給與工資
  額予以計算，而不得將已屬加班費之延長工時加給金額列入平
  日每小時工資額內重覆計算。
(二)經查：戊○○於87年間有1 個月、88年間有4 個月未領取假日
  津貼；己○○於88年間有1 個月、89年間有2 個月未領取假日
  津貼。另戊○○於87年間有1 個月、88年間有1 個月、89年有
  2 個月未領取安全獎金；己○○於89年有3 個月未領取安全獎
  金一節，為兩造所不爭執（見本院卷(一)第194 頁，並有兩造不
  爭執其真正之戊○○、己○○薪資總表在卷足憑。是以假日津
  貼及安全獎金即非經常性給與之範圍，自不得列入工資。另戊
  ○○於86年及87年間雖有發車載客獎金，惟自88年起即無該項
  薪給一節，亦有上開薪資總表可憑，是以該發車載客獎金非經
  常性給與之範圍，亦不得列入工資。
(三)又查：戊○○自86年9 月起至87年12月止均有受領逾時津貼、
  功績獎金，戊○○、己○○則自88年1 月1 日起均有受領延長
  工時加給，其中逾時津貼為加班費，自88年1 月1 日起受領之
  延長工時加給則包括逾時津貼，且戊○○、己○○每月均已收
  受加班費5725元一節，為兩造所不爭執（見本院卷(一)第213 頁
  ），復有戊○○、己○○薪資總表可憑，足認統聯公司所主張
  逾時津貼即為加班費，且延長工時加給中含有逾時津貼及平日
  工資等語，與事實相符。
(四)再查：在88年1 月之前統聯公司係以「逾時津貼」、「功績獎
  金」名義發給加班費，但僅有逾時津貼之計算係依勞動基準法
  第24條之規定核給一節，為統聯公司所自認（見本院卷(一)第21
  3 頁）。另功績獎金則係因統聯公司為國道長途客運業者，其
  駕駛員之工作內容自有別於固定工作地點勞工之工作性質，因
  此統聯公司考慮國道客運行駛路線、尖峰離峰交通壅塞情形或
  其他各種原因造成工時不易掌握，有時於正常時間內完成一趟
  次旅客運送，有時費時長短不一，故而依各路線行駛距離及時
  間長短設定以點數計算方式，並依點數換算金額為實質之加班
  費給與，即為功績獎金，88年1 月後則併入逾時津貼成延長工
  時加給一節，業據統聯公司陳述綦詳（見本院卷(一)第207 頁至
  第208 頁、第270 頁至第273 頁），復為戊○○、己○○所不
  爭執（見本院卷(一)第289 頁至第290 頁），並有戊○○、己○
  ○不爭執其真正之「統聯公司駕駛員薪資核算辦法」、「各站
  各線各項獎金補貼速算表」、「統聯客運路線對照表」等影本
  各1 紙在卷可憑（見原審卷(一)第55頁、第187 頁、卷(二)第150
  頁、本院卷(一)第267 頁）。是以功績獎金、延長工時加給中乃
  含有戊○○、己○○平日之工資及加班費，自不得將功績獎金
  、延長工時加給全額列入平日工資計算加班費。又戊○○、己
  ○○任職期間之基本工資經行政院公布為每月15,840元、每日
  528 元、每小時66元（每分1.1 元），而統聯公司給予戊○○
  、己○○之本俸均低於上開數額，且計算加班費之標準係以其
  等本俸時薪406 元計算一節，亦為統聯公司所自認（見本院卷
  (一)第231 頁），因戊○○、己○○之本俸均低於行政院公布之
  每月15,840元基本工資，故上開功績獎金、延長工時加給中既
  包含平日工資在內，已於前理由五中(三)中敘明，則此部分平日
  工資金額應填補戊○○、己○○之本俸達基本工資，而以基本
  工資計算加班費，始符合上開法律規定之本旨。
六統聯公司給付之加班費是否低於勞動基準法第24條第1 、2 款
  之規定？
(一)經查：因統聯公司給付之薪資項目功績獎金或延長工時加給中
  有實質之加班費及平日工資給與，其中填補戊○○、己○○之
  本俸達基本工資後之餘額，應即為加班費。以戊○○87年1 月
  之薪資所得情形計算該月加班費為例：戊○○87年1 月本俸11
  ,788 元 ，加班之時數為3,420 分（前段工時3120分、後段工
  時300 分），以基本工資每分1.1 元依勞動基準法第24條第1
  、2 款之計算方式計算加班費，戊○○87年1 月之加班費應得
  5,126 元【1.1 ×〈3120×（1+1/3）+300 ×（1 +2/3）〉＝
  5,126 】。而戊○○該月功績獎金31,305元，扣除列入基本工
  資之4052元【00000 －00000 （本俸）】之功績獎金後之加班
  費為27253 元【00000 －0000＝27253 】，逾時津貼為3952元
  ，即已得加班費共計31,205元（3952＋27253 ＝31205），與
  上開計算戊○○應得之加班費總額5,126 元比較之結果，統聯
  公司給付與戊○○之加班費，並未短缺，其餘86年9 月至12月
  、87年2 月至12月統聯公司給付戊○○之薪資情形，有戊○○
  薪資總表可憑（另置卷外資料袋），經本院以上開方式計算比
  對之結果，統聯公司給付與戊○○之加班費，確實未有短缺情
  形，足認戊○○就統聯公司將逾時津貼及功績獎金併為延長工
  時加給前之加班費給付，均已逾勞動基準法第24條第1 、2 款
  規定之計算方式給付，並無違反該規定。
(四)又查：統聯公司自88年1 月份起給付之延長工時加給中，亦含
  有正常工時之工資及加班費一節，業如前述，且以前開方式計
  算延長工時加給中之平日工資，戊○○於88年1 月出車25日、
  56趟，則共工作16240 分（290 ×56＝16240）， 加班之時數
  則為應上班工時12,000分（25×8 ×60 ＝12000）減實際工作
  16240 分，為4240分，每天平均加班時數為169.6 分，當月本
  俸12,398元，以基本工資每分1.1 元依勞動基準法第24條第1
  、2 款之計算方式計算加班費，戊○○88年1 月之加班費應得
  6,673 元【1.1 ×〈120 ×（1+1/3）+49.6×（1 +2/3）〉×
  25＝6,673 】，而戊○○該月已得延長工時加給34380 元，扣
  除列入基本工資之3442元【00000 －00000 （本俸）】後，延
  長工時加給之加班費為30938 元（00000 －0000＝30938），
  則以該月統聯公司給付與戊○○之加班費30,938元，與戊○○
  應得之加班費總額6,673 元比較之結果，統聯公司給付與戊○
  ○之加班費，並未短缺，其餘88年2 月至89年7 月統聯公司給
  付戊○○之薪資情形，有戊○○薪資總表可憑（另置卷外資料
  袋），經本院以上開方式計算比對之結果，統聯公司給付與戊
  ○○之加班費，確實未有短缺情形。另己○○於88年1 月、2
  月未有加班，88年3 月出車27日、78趟，其中出車有楠梓至屏
  東、干城至高雄、臺北至高雄等，則共工作13,620分，加班之
  時數則為應上班工時12,960分（27×8 ×60＝12960）減 實際
  工作13620 分，為660 分，每天平均加班時數為24.44 分，當
  月本俸12,398元，以基本工資每分1.1 元依勞動基準法第24條
  第1 、2 款之計算方式計算加班費，己○○88年3 月之加班費
  應得968 元【1.1 ×24.44 ×（1+1/3）×27 ＝968 】，而己
  ○○該月已得延長工時加給37790 元，扣除列入基本工資之34
  42元【00000 －00000 （本俸）】後，延長工時加給之加班費
  為34348 元（00000 －0000＝34348）， 則統聯公司給付與己
  ○○之加班費，並未短缺，其餘88年2 月至89年10月統聯公司
  給付己○○之薪資情形，有己○○薪資總表可憑（另置卷外資
  料袋），經本院以上開方式計算比對之結果，統聯公司給付與
  己○○之加班費，確實未有短缺情形。是以足認統聯公司自88
  年1 月起給付戊○○、己○○延長工時加給之加班費給付方式
  ，均高於勞動基準法第24條第1 、2 款規定之計算標準，並無
  違反該規定。
(五)綜上所述，統聯公司將戊○○、己○○所得功績獎金或延長工
  時加給中屬平日工資部分加計本俸為基本工資，且以國道客運
  業者駕駛員工作之特性，依87年間戊○○實際加班時數，及以
  前開預定行車時間與駕駛員實際行駛路線趟次換算出加班時數
  ，予以計算其等加班費之結果，戊○○、己○○已受領之加班
  費乃高於依勞動基準法第24條第1 、2 款計算之標準，縱然統
  聯公司非以戊○○、己○○實際打卡上下班或車輛進出站之時
  間計算實際加班時間，惟此計薪及加班費方式既為該行業所須
  ，且戊○○、己○○因該計算方式所得基本工資及加班費又未
  低於勞動基準法之相關規定，統聯公司與戊○○、己○○有關
  加班費給與之約定，並未違反勞動基準法強制規定。從而戊○
  ○請求統聯公司給付自86年9 月起至89年7 月止之加班費767,
  620 元及法定遲延利息；己○○請求統聯公司給付自88年1 月
  起至89年10月止之加班費460,572 元及法定遲延利息，即無理
  由。
(六)至戊○○、己○○主張平日工資之計算應以投保薪資33,300元
  除以每月實際工作時間所得時薪，乘以每日平均加班時數5 小
  時，予以計算其等每月應得之加班費，又縱依統聯公司於本院
  所提供功績獎金、延長工時加給中計算平日工資及加班費之方
  式結果與其等2 人應領之加班費比較，統聯公司亦短少給付加
  班費云云。惟查：戊○○、己○○主張其等任職期間每日加班
  時數平均達5 小時部分，為統聯公司所否認，戊○○固提出87
  年9 月29日及87年10月17日2 紙駛車憑單證明其該2 日之加班
  時數（見原審卷(二)第167 頁至第168 頁），惟並不足以證明戊
  ○○、己○○於任職期間均每日加班5 小時。況且統聯公司與
  戊○○、己○○間就基本工資及加班費給付之方式所為約定未
  低於勞動基準法之相關規定，業如前述，統聯公司據兩造間之
  約定計算核給加班費，即無不當，而戊○○、己○○主張計算
  平日工資之33,300元僅為其等投保薪資之數額，並非兩造約定
  據以計算加班費之標準，因此等上開主張並不足採。又統聯公
  司依各路線行駛距離及時間長短設定以點數、趟次計算加班時
  間及加班費方式，給與戊○○、己○○加班費之計算方式，乃
  係因原審法院要求統聯公司說明功績獎金及延長工時加給如何
  計算給付加班費，統聯公司遂於本院另以公式計算說明，據以
  主張其並未短少給付戊○○、己○○加班費等情，亦據統聯公
  司陳述綦詳（見本院卷第208 頁），亦即統聯公司事後提出之
  計算平日工資及加班費方式說明，並非該公司與戊○○、己○
  ○合意且實際用以計算戊○○、己○○任職期間之加班費方式
  ，戊○○、己○○據此主張統聯公司應根據上開就功績獎金、
  延長工時加給中計算平日及加班薪給之方式計算給付戊○○、
  己○○可得之加班費，自無所據，是以其等主張均不足採。
七綜上所述，原審就命統聯公司應各給付戊○○、己○○182,63
  0 元、109,578 元，及均自91年9 月10日起至清償日止，按年
  息5%計算之利息部分，尚有未洽，統聯公司上訴意旨求予廢棄
  改判，為有理由，爰由本院予以廢棄，並駁回戊○○、己○○
  在一審之訴及假執行之聲請。另戊○○、己○○本於勞動基準
  法第24條第1 、2 款之規定，請求統聯公司再各給付584,990
  元、350,994 元，及均自起訴狀繕本送達翌日即91年9 月10日
  起至清償日止，按年息5%計算之利息，為無理由，不應准許。
  其假執行之聲請亦失所附麗，應併予駁回。原審因而駁回戊○
  ○、己○○上開請求，及該部分假執行之聲請，尚無不合，戊
  ○○、己○○上訴意旨指摘原判決此部分不當，求予廢棄改判
  ，乃無理由，應予駁回其上訴。
八據上論結，本件統聯公司上訴為有理由；戊○○、己○○上訴
  為無理由，依民事訴訟法第450 條、第449 條第1 項、第78條
  ，判決如主文。
中　　華　　民　　國　　94　　年　　7 　　月　　28　　日
                          勞工法庭
                              審判長法官  簡色嬌
                              法      官  朱玲瑤
                              法      官  謝靜雯
以上正本證明與原本無異。
不得上訴。
中　　華　　民　　國　　94　　年　　7 　　月　　29　　日
                              書  記  官  郭榮芳
